臺灣臺南地方法院刑事判決　　　　　　　95年度訴字第1097號
公　訴　人　臺灣臺南地方法院檢察署檢察官
被　　　告　錦通科技行銷有限公司
代　表　人　乙○○
兼　被　告
上列被告共同
選任辯護人　王有民律師
上列被告等因違反著作權法案件，經檢察官提起公訴（94年度偵
字第11556號），本院判決如下：
　　主  文
錦通科技行銷有限公司、乙○○均無罪。
    理  由
一、公訴意旨略稱：被告乙○○係被告「錦通科技行銷有限公司
    」（以下簡稱錦通公司）及「泓信企業社」之負責人，以架
    設網頁販賣商品為其營業項目，被告乙○○明知NU-SKIN產
    品目錄內之圖片、文字，均係美商如新華茂股份有限公司台
    灣分公司（以下簡稱如新公司）享有圖形及語文著作財產權
    之著作，且錦通公司、泓信企業社均非如新臺灣公司之經銷
    商，竟基於銷售之意圖，自民國九十四年某月起，未經取得
    著作財產權人如新臺灣公司之同意，在錦通公司所有之網頁
    上（網址為：http://www.jin ton.com.tw）予以刊載，向
    不特定之人公開展示含有前揭圖、文著作之作品，並以錦通
    公司、泓信企業社名義販售如新臺灣公司之商品，以此方法
    侵害如新臺灣公司之著作財產權。嗣經如新臺灣公司於九十
    四年三月間發現上情，以存證信函要求被告乙○○、錦通公
    司停止侵害行為，惟渠等均置之不理，至九十四年八月間始
    將相關圖片移除，因認被告乙○○涉犯著作權法第九十一條
    第二項及第九十二條之罪嫌，錦通公司並應依同法第一百零
    一條第一項之規定科處罰金刑等語。
二、按犯罪事實應依證據認定之，無證據不得認定其犯罪事實；
    又不能證明被告犯罪者，即應諭知無罪之判決，刑事訴訟法
    第一百五十四條第二項、第三百零一條第一項分別定有明文
    。另按認定犯罪所憑之證據，無論其為直接證據或間接證據
    ，其為訴訟上之證明時，均須達於一般通常之人均不致於有
    所懷疑，而得確信其為真實之程度，始得據之為有罪之認定
    。倘其證明尚未達到此一程度，而有合理性之懷疑存在，致
    使無從形成有罪之確信時，根據「罪證有疑，利於被告」之
    證據法則，即不得遽為不利被告之認定。公訴意旨認被告乙
    ○○及錦通公司涉有違反著作權法罪嫌，無非以被告乙○○
    於偵查中坦承於前揭網頁上登載告訴人如新公司型錄內所刊
    載之照片及文字，且告訴人如新公司表示未曾授權或同意被
    告乙○○或錦通公司得以重製型錄上之照片及文字於前揭網
    頁上等情為據。訊據被告乙○○於偵審中固坦承擔任錦通公
    司負責人，並曾於前揭網頁上張貼如新公司型錄等情，惟否
    認涉有違反著作權法犯行，辯稱：其配偶高英宏原係如新公
    司之直銷商，雙方簽約之際，如新公司人員張恆德、陳淑芳
    即已告知可在網路上銷售，而其在網頁上張貼相關型錄之舉
    ，係為銷售如新公司產品所用，並無不法之故意；另被告乙
    ○○與錦通公司經告訴人通知後，已於九十三年八月間委請
    架設網站之柏飛公司將前揭網頁上，有關如新公司型錄之資
    料移除，告訴人所下載之文字、圖片應係柏飛公司因技術問
    題而未能全數移除之資料，被告乙○○與錦通公司並無侵犯
    如新公司著作權之故意；另前開網頁業已於九十三年十月一
    日出售予案外人林瑞彬，且並未再由錦通公司取得，是該網
    頁內容是否侵犯告訴人之著作權，均與錦通公司無涉云云。
    辯護意旨則以：本件告訴人如新公司於九十三年三月三日業
    已知悉被告乙○○利用網路販售如新公司產品，並於前揭網
    頁上張貼如新公司前揭型錄上之資料，然告訴人如新公司遲
    至九十四年五月三日始具狀提出告訴，顯已逾越告訴期限，
    告訴人之告訴顯不合法；另被告於前揭網頁上所張貼之資料
    ，係重製如新公司型錄上之照片與文字，不具原創性，應非
    著作權法保護之對象等語。
三、經查：
（一）程序方面：
    (一)告訴時效：按告訴乃論之罪，其告訴應自得為告訴之人知
      悉犯人之時起，於六個月內為之，刑事訴訟法第二百三十
      七條第一項定有明文。又按告訴乃論之罪，其犯罪行為有
      連續或繼續之狀態者，其六個月之告訴期間，應自得為告
      訴之人，知悉犯人最後一次行為或行為終了之時起算，最
      高法院八十二年度台上字第四０一七號著有刑事判決可資
      參照。查本件公訴意旨係以被告乙○○及錦通公司於九十
      四年三月至八月間，於前揭網頁上非法重製告訴人如新公
      司型錄上之文字、照片等資料，因認被告乙○○及錦通公
      司涉有違反著作權法之犯行等語。是公訴意旨所指被告乙
      ○○及錦通公司前開犯行之終了日為九十四年八月間某日
      ，而告訴人係於九十四年五月三日就被告乙○○及錦通公
      司前開犯行提出告訴一節，亦有刑事告訴狀一份在卷可稽
      （參見臺灣臺北地方法院檢察署九十四年度他字第三二四
      四號卷第一頁），從而告訴人提出告訴之期間，尚未逾越
      法定告訴期間，自無逾期告訴之問題。
    (二)證據能力：按被告以外之人於審判外之言詞或書面陳述，
      除法律有規定者外，不得作為證據，刑事訴訟法第一百五
      十九條第一項定有明文，查證人張恆德、陳淑芳二人於偵
      查中經檢察事務官詢問後所為之證述，係被告以外之人於
      審判外之陳述，且被告乙○○及錦通公司二人均不同意作
      為證據，原則上不得作為認定被告乙○○及錦通公司二人
      犯罪之證據資料。另檢察官亦未證明前開證人於偵查中之
      陳述具有刑事訴訟法第一百五十九條之二所示「具有較可
      信之特別情況，且為證明犯罪事實存否所必要」之回復證
      據能力之外部情況要件，是前揭證人於偵查中之證述，應
      不得採為本案證據。
（二）實體方面：
    (一)被告乙○○於九十四年三月至同年八月期間，係擔任被告
      錦通公司負責人等情，業據被告乙○○於偵審中供承在卷
      ，並有經濟部公司基本資料查詢一份在卷可稽，此部分事
      實應堪認定。又被告乙○○曾將告訴人如新公司型錄內部
      分文字與照片重製於錦通公司所有之網頁上（網址為：ht
      tp://www.jin ton.com.tw）等情，業據被告乙○○於本
      院審理時坦承在案，並有告訴人如新台灣公司產品目錄彩
      色影本，及前開網站下載資料各一份在案可參（參見台灣
      台北地方法院檢察署九十四年度偵字第一二八九三號卷第
      八四頁至第一０二頁、第一二五頁至第一五五頁），此部
      分事實亦堪認定。
    (二)被告乙○○辯稱：其配偶高英宏加入告訴人直銷系統時，
      曾獲得告訴人派遣與之接洽簽約事宜之陳淑芳、張恆德等
      人之同意，得以網路方式銷售，而其為高英宏之配偶，依
      照告訴人如新公司之規定，夫婦僅其一為告訴人之直銷商
      ，另一人亦可擔任告訴人之直銷商，故其在前揭網頁上張
      貼告訴人產品型錄之文字、照片之舉，係屬其以網路銷售
      之合理使用範圍，並無侵犯告訴人之著作權云云。惟證人
      張恆德於本院審理時具結後證稱：被告乙○○之夫高英宏
      曾在高雄會場處提出微軟公司與安麗公司合作之資料，詢
      問其能否以網路販售時，其曾告知將會轉告告訴人如新公
      司，但其知悉告訴人如新公司不可能同意，故其事後曾勸
      高英宏勿以網路方式販售等語（參見本院卷二第一一五頁
      ），而證人陳淑芳於本院審理時，亦結證稱：被告乙○○
      與證人高英宏於加入告訴人之直銷系統時，其並未承諾可
      在網路上銷售，亦未曾承諾可將如新公司之產品說明、照
      片等著作張貼於網路上使用等語（參見本院卷二第九頁）
      ，復參以被告乙○○亦坦承證人張恆德、陳淑芳等人所為
      可以網路方式銷售之承諾，並未以書面為之等語，依此，
      被告乙○○辯稱：其等加入告訴人直銷系統時，即已經證
      人張恆德、陳淑芳之承諾得以網路方式銷售告訴人如新公
      司產品云云，是否屬實，即非無疑。又告訴人於九十三年
      三月三日，即已因被告乙○○與證人高英宏以網路銷售方
      式違反其內部規定而終止證人高英宏之直銷資格，經證人
      高英宏申訴後，復於同年六月十五日發函告知撤銷其直銷
      資格確定等情，業有被告提出之如新公司九十三年六月十
      五日函及譯文各一份（參見臺灣臺北地方法院檢察署九十
      四年度偵字第一一五五六號卷第六０頁至第六一頁），從
      而，縱認證人張恆德、陳淑芳曾以口頭承諾被告乙○○得
      以網路方式銷售告訴人如新公司之產品，然被告乙○○至
      遲於九十三年六月十五日即應知悉告訴人如新公司拒絕其
      與證人高英宏等所為藉用網路方式出售告訴人如新公司產
      品之銷售行為，然其仍於九十四年三月至八月間藉網路銷
      售為名，在前揭網頁上張貼、重製告訴人型錄上之文字及
      照片等資料，實難諉稱誤認業已獲得授權。被告乙○○前
      開所辯，尚無可採。
    (三)證人即為被告錦通公司架設前揭網頁之柏飛公司負責人李
      恆璋於本院審理時，具結後證稱：被告錦通公司於九十四
      年間初曾委請其刪除前揭網頁上之有關安麗公司之資料等
      語（參見本院卷一第一一六頁），足見被告錦通公司當時
      委請柏飛公司刪除前開網頁之部分資料，但所委託刪除者
      ，並非如新公司之產品目錄。雖證人李恆璋於當日庭訊時
      ，復改稱曾受被告委託刪除如新公司產品目錄云云，惟觀
      證人李恆璋當日證述之過程，辯護人先以開放式之詰問方
      式詰問證人李恆璋被告錦通公司委請刪除之資料為何時，
      證人李恆璋先行證稱係安麗公司之產品等語，復經辯護人
      再次詢問是否被告委請其刪除如新公司產品時，證人李恆
      璋猶證稱：應該是安麗產品的目錄等語，嗣經辯護人再次
      詢問九十四年八月份有無通知其刪除如新公司的產品時，
      證人李恆璋始稱：印象中有云云（參見本院卷二第一一六
      頁），從而，依證人李恆璋回答過程可知，被告錦通公司
      委請證人李恆璋刪除之資料應係安麗公司之產品目錄而非
      如新公司型錄所載照片及文字等資料。證人李恆璋事後證
      稱曾受被告乙○○委請刪除如新公司產品資料云云，僅係
      因應辯護人之詢問而為之回答。參以被告錦通公司於本案
      前之九十三年間，亦曾因在網頁上重製安麗公司產品型錄
      之照片而經安麗公司對之提出告訴，嗣因雙方和解，由安
      麗公司撤回告訴，並經臺灣臺北地方法院以九十三年訴字
      第七四五號為公訴不受理判決在案等情，業有前開案件起
      訴書及台灣高等法院被告前案紀錄表一份在卷可稽。依此
      ，被告李恆璋所證稱被告委請其刪除之資料係安麗公司等
      語，應屬事實，而非一時口誤所致。另告訴人於九十四年
      四月二十二日下載前揭之網頁上資料上，仍存有告訴人如
      新公司之產品目錄文字與圖片等資料（參見臺灣臺北地方
      法院檢察署九十四年度偵字第一一五五六號卷第一二四頁
      至第一五五頁），而證人李恆璋於本院審理時，當庭審視
      前開資料時，亦結證稱：前開資料係正常網頁而非搜尋資
      料之畫面等語（參見本院卷二第一一八頁），從而，綜合
      以上所述，堪認被告乙○○與錦通公司雖曾委請證人李恆
      璋刪除其等所設置前揭網頁上之資料，然所委請刪除者，
      係有關安麗公司之產品資料而非本件告訴人如新公司之產
      品型錄內之照片及文字。被告乙○○與錦通公司辯稱：九
      十四年初即已委請柏飛公司刪除網頁上有關告訴人之資料
      ，但因技術上之問題，僅刪除網頁前台之資料，而未刪除
      資料庫裡之資料，以致以搜尋方式仍得查到告訴人之資料
      ，其等並無侵害告訴人如新公司著作權故意之辯詞，與事
      實不符，尚無可採。
    (四)惟按著作係指屬於文學、科學、藝術或其他學術範圍之創
      作，著作權法第三條第一項第一款定有明文，是以著作既
      為創作，即須具有原創性。亦即，並非所有之創作都受到
      保護，必須是具有原創性之人類高度精神創作，始有以著
      作權法保護之必要，最高法院八十五年度台上字第五二０
      三號、八十七年度台上字第二三六六號分別著有刑事判決
      可資參照。另按攝影著作為著作權法所指著作，此觀該法
      第五條第一項第五款自明。因著作權法之精神，在於保護
      具原創性之著作，故本款之攝影著作，應認係指由主題之
      選擇，光影之處理、修飾、組合或其他藝術上之賦形方法
      ，以攝影機產生之著作，始受保護。通常一般以攝影機對
      實物拍攝之照片，尚難認係著作權法所指著作。查本件被
      告乙○○及錦通公司於前揭網頁上所張貼之告訴人型錄上
      之文字，如「﹝適用膚質﹞混合／油性膚質﹝使用方法﹞
      取適量，在濕潤的臉頸部輕輕揉出泡沫，將彩妝級污垢溶
      解，再以清水洗淨」、「﹝適用膚質﹞中／油性膚質﹝使
      用方法﹞取適量在臉頸部輕輕打圈按摩，將彩妝及污垢溶
      解，再以妝棉、化妝紙拭淨或以清水洗淨。」、「﹝使用
      方法﹞濕潤皮膚後，以手塗抹潔容玉2至3次，並用兩手搓
      揉出泡沫後，塗於臉部，按摩肌膚約1分鐘，最後在用大
      量清水沖洗乾淨，並用PH均僅係就所欲出售之產品之使用
      方式、爽膚水爽膚。」、「﹝適用膚質﹞中／乾性膚質﹝
      使用方法﹞以潔面產品洗臉後，以化妝棉沾取輕輕拍拭於
      臉頸肌膚。」、「﹝適用膚質﹞混合／油性膚質﹝使用方
      法﹞以潔面產品洗臉後，使用之前先搖晃均勻，再以化妝
      棉沾取輕輕拍於臉頸肌膚」等記載（參見台灣台北地方法
      院檢察署九十四年度偵字第一二八九三號卷第一二五頁）
      ，均屬就告訴人如新公司產品之使用方法或用途、特性等
      做單純描述，其著作所表彰之精神作用之程度，尚不足以
      表現出創作者之個性與獨特性，難認已達應給予排他性著
      作權利保護之必要。另被告乙○○於前開網頁上所張貼告
      訴人如新公司型錄上之照片，僅係以攝影機拍攝實物之照
      片，亦屬對於產品一般單純之攝影，使消費者得以知悉該
      產品之外觀，該等照片所示被攝影對象之構圖、角度、光
      量、速度之選擇及調整等事項，並無特殊之處，任何人持
      自動相機處於相同位置或相異位置為拍攝行為，亦可獲得
      相同或相仿之結果，並無何藝術上之賦形方法可言，殊難
      認為上開照片，足以表現拍攝者之個性或獨特性，該等照
      片原件應無何原創性可言，尚難認屬受著作法保護之創作
      。
    (五)綜上所述，被告乙○○與錦通公司於未經告訴人授權之情
      形下，擅自將告訴人如新公司型錄上之文字、照片等資料
      重製於前揭網頁上之舉，雖非無可議之處，然被告乙○○
      重製之前開文字與照片均缺乏著作權法所規範之原創性，
      而難認屬著作權法所保護之文字與攝影著作，從而，被告
      乙○○前揭所為，尚難認已符合著作權法第九十一條第二
      項及第九十二條之構成要件，自無前開罪責論處之餘地，
      而被告錦通公司自亦無依同法第一百零一條第一項之規定
      科處罰金刑規定之適用。此外復查無其他積極證據足資證
      明被告乙○○與錦通公司確有公訴意旨所指違反著作權法
      之犯行，揆諸首開說明，犯罪尚屬不能證明，爰為無罪之
      諭知。
據上論斷，應依刑事訴訟法第三百零一條第一項，判決如主文。
本件經檢察官甲○○到庭執行職務。
中　　華　　民　　國　　96　　年　　5 　　月　　10　　日
                              刑事第九庭
                                  審判長法  官  楊清安
                                        法  官  朱中和
                                        法  官  卓穎毓
上列正本證明與原本無異。
如不服本判決應於送達後十日內向本院提出上訴狀（應附繕本）。
                                  書記官  秦建華
中　　華　　民　　國　　96　　年　　5 　　月　　10　　日
